【裁判字號】    90,國簡上,1
【裁判日期】    900731
【裁判案由】    損害賠償
【裁判全文】
臺灣臺中地方法院民事判決  九十年度國簡上字第一號
    上  訴  人  甲○○
    被  上訴人  台中縣大里地政事務所
    法定代理人  丙○○
    訴訟代理人  乙○○
                丁○○
右當事人間請求損害賠償事件，上訴人對於中華民國九十年四月二十六日本院台中簡
易庭九十年度中國簡字第一號第一審判決提起上訴，本院判決如左：
    主      文
上訴駁回。
第二審訴訟費用由上訴人負擔。
    事實及理由
一、上訴人主張：上訴人原所有坐落台中縣烏日鄉○○○段第一八三之三地號、面積
    ○點○○一五公頃土地，係光復後於民國（下同）三十五年間，經政府規劃，逕
    從同段第一八三地號土地分割而出，作為烏日鄉○○道路工程用地之一部分，故
    分割後第一八三之三地號土地之分別共有人住址及應有部分，應與第一八三地號
    土地所載完全相同，惟被上訴人機關所屬之承辦人游振福於三十五年登錄「舊登
    記簿共有人聯名簿」時，因疏忽而作業錯誤，將上訴人之住址「台中縣烏日鄉五
    張犁一八號」及應有部分「二四三分之二三四」，誤登載為他共有人林寶元之住
    址「台中縣大里鄉涼傘樹二一五號」及應有部分「二四三分之一」，二者之住址
    及應有部分正好相反。按因地政機關登記錯誤、遺漏或虛偽致受損害者，由地政
    機關負擔損害賠償責任，而該損害賠償請求權並不以故意過失為要件；因故意或
    過失不法侵害他人之權利者，負擔損害賠償責任，分別為土地法第六十八條及民
    法第一百八十四條明文規定。查台中縣烏日鄉○○路（中一○六線）道路拓寬工
    程，業已於八十五年間經台中縣政府烏日鄉公所拓寬完成，並徵收補償完畢，但
    因上訴人之應有部分登記錯誤，誤差達二四三之二三三，致使上訴人受有減少領
    取補償費新台幣（下同）壹拾捌萬壹仟貳佰貳拾壹元之損害，依上開規定，被上
    訴人自應負擔損害賠償責任，原審逕認偽造上訴人名義之「台灣省土地關係人繳
    驗憑證申報書」為真正，據以作為上訴人敗訴之判決，至屬違法失當等語，並聲
    明(一)原判決廢棄。(二)被上訴人應給付上訴人壹拾捌萬壹仟貳佰貳拾壹元，並自起
    訴狀繕本送達翌日起至清償日止，按年利率百分之五計算之利息。(三)願供擔保請
    准宣告假執行。
二、被上訴人則以：本件上訴人主張系爭土地關於上訴人之應有部分登記錯誤，而依
    土地法第六十八條第一項之規定請求損害賠償，自須就「上訴人確有權利受到損
    害」、「被上訴人機關確有登記錯誤」及「被上訴人機關登記錯誤與上訴人所受
    損害間有相當因果關係」等有利事實負舉證責任，上訴人既未能舉證證明，其主
    張自不足採等語，並聲明：駁回上訴人之上訴。
三、兩造不爭執之事實：
  (一)三十五年間辦理土地總登記時繕造之登記簿共有連名簿記載，坐落台中縣烏日鄉
    ○○○段第一八三地號土地，其共有人四人之權利持分及住址分別為：林朝枝（
    住：大屯區大里鄉涼傘樹二一五號、持分二四三分之三）、林樹發（住址同上、
    持分二四三分之五）、林寶元（住址同上、持分二四三分之一）及上訴人甲○○
    （住：大屯區烏日鄉五張犁、持分二四三之二三四）。
  (二)系爭坐落同段第一八三之三地號土地，其共有人亦為林朝枝、林樹發、林寶元及
    甲○○等四人，林朝枝、林樹發之住址及權利持分均與前述第一八三地號所載相
    同，惟就林寶元及上訴人甲○○部分，其權利持分及住址分別為：上訴人甲○○
    （住：大屯區大里鄉涼傘樹二一五號、持分二四三分之一）、林寶元（住：大屯
    區烏日鄉五張犁、持分二四三之二三四），所載恰與前述第一八三地號之記載相
    反。
四、上訴人主張系爭第一八三之三地號土地係由第一八三地號土地分割而出，故二者
    登記之共有人住址及應有部分之記載應完全相同，惟被上訴人機關所屬之承辦人
    游振福於三十五年登錄「舊登記簿共有人聯名簿」時，因疏忽而作業錯誤，將上
    訴人之住址及應有部分，誤登載為他共有人林寶元之住址及應有部分，依土地法
    第六十八條之規定，被上訴人自應就此登記錯誤所致上訴人之損害，負擔損害賠
    償責任。而被上訴人否認有登記錯誤情事為辯，是本件之爭執重點在於系爭第一
    八三之三地號，關於上訴人應有部分之登記，是否錯誤？經查：
  (一)本件上訴人以上開同一事實，於八十六年間以台中縣霧峰地政事務所為被告，訴
    請辦理更正登記，經本院分以八十六年度中簡字第一二八七號及八十七年簡上字
    第四二號判決駁回上訴人之請求，有被上訴人於原審檢送之判決書影本二件為證
    。
  (二)嗣上訴人就本件爭執，再向台中縣政府提起訴願，經以八八府訴委字第八四七一
    一號決定書駁回上訴人訴願。上訴人提起再訴願，復經台灣省政府訴願審議委員
    會以八八府訴一字第一五三六一一號決定書駁回再訴願。而上訴人對於該再訴訟
    決定提起行政訴訟，又經行政法院以八十九年度判字第一六九五號判決駁回上訴
    人之訴，各有各該訴願決定書、再訴願決定書、判決書影本存卷可憑。該判決理
    由即已載明：「微論本院依職權遍查全部案卷，並未發現本件登記事項與登記原
    因證明文件所載之內容不符之具體事證，是原告（即本件上訴人）若欲循土地法
    第六十九條規定申請更正登記錯誤，依行政訴訟法第三十三條準用民事訴訟法第
    二百七十七條規定，必須就此利己事實舉證證明『登記事項與登記原因證明文件
    所載之內容不符』，乃原告並未能舉證證明，已難遽認其主張為可採‧‧‧但查
    本件被告（即被上訴人）是否登記作業錯誤，尚無具體證據足以證明」等語。
  (三)依據本件兩造所不爭執之事實，所得證明者乃三十五年辦理總登記前後，系爭二
    筆土地之共有狀況略有不同，以及總登記後系爭第一八三之三地號土地之共有人
    「甲○○」與「林寶元」之住址互調等情，然尚無從證明總登記前，上訴人就一
    八三之三地號土地是否本應享有應有部分二四三分之二三四之權利？尤其本院經
    詳查本件相關卷證資料得知，系爭第一八三地號土地，日據時期原登記面積為二
    厘五毛五系（○‧○二五五甲），嗣於明治期間（因分割）變更面積為二厘四毛
    （○‧○二四○甲），大正二年（因分割）變更面積為二厘七系（○‧○二○七
    甲），同年再變更面積為一厘五毛八系（○‧○一五八甲），此後上訴人甲○○
    於昭和五年一月二十七日因贈與取得該土地持分六四八分之六二四（即三二四分
    之三一二，亦即二四三分之二三四），嗣該土地於昭和九年（民國二十三年）再
    予分割，變更面積為一厘四毛三系（○‧○一四三甲），參以系爭第一八三之三
    地號面積為一毛五系，足見系爭第一八三之三地號係於「昭和九年」自第一八三
    地號分割而出，並非光復後經政府規劃，才自第一八三地號土地分割而出，惟系
    爭第一八三之三地號分割時地目初為「  」，嗣變更為「道路」用地（何時變更
    無資料稽考）。
  (四)本院依職務上所已知，民國三十五年四月五日，台灣行政長官公署曾頒令公告（
    卯微卅五署民字第二八九六號），規定於該年四月二十一日起，至五月二十日止
    ，無論公、私有土地，凡已取得有關土地上各項權利之團體或個人，均應向就近
    土地整理處（本件應為台中土地整理處，同年十月該處結束，業務由地政事務所
    接辦）或指定場所，提出「日本時代法院所發不動產登記濟證、前日本時代各州
    廳所發關係該土地之謄本、最近三年內任何一年地租收據」，填具申報書申報。
    惟依本件資料觀之，系爭第一八三之三地號土地，係於三十五年六月二十六日（
    烏字第一六七八之二號）登記，自昭和九年（民國二十三年）起至該登記時止，
    再無其他如第一八三地號之「原土地臺帳」可資參考，是上訴人與其他共有人於
    昭和九年分割系爭第一八三之三地號時，是否仍依第一八三地號持分狀態保持共
    有，實非無疑。
五、而本件登記，被上訴人承辦人員所憑者係上述三十五年四月五日公告中應檢具之
    「台灣省土地關係人繳驗憑證申報書」而為，上訴人主張：該申報書係屬偽造、
    故第一八三之三地號關於上訴人應有部分之登記應屬「錯誤」，顯乏確切證據可
    資證明，從而，上訴人依土地法第六十八條之規定，請求被上訴人給付損害賠償
    金，應屬無據。原審因而為上訴人敗訴之判決，並駁回上訴人假執行之聲請，核
    無不合。上訴人指摘原判決違法不當，求為廢棄改判，為無理由，應予駁回。
六、結論，本件上訴為無理由，依民事訴訟法第四百三十六條之一第三項、第四百四
    十九條第一項、第七十八條，判決如主文。
中      華      民      國     九十     年      七      月    三十一    日
                                臺灣臺中地方法院民事第五庭
~B審判長法官
~B法      官
~B法      官
右為正本係照原本作成
不得上訴
中      華      民      國     九十     年      七      月              日
~B法院書記官  曾慶端


司法院資訊處製作；財團法人民間司法改革基金會備份。
